ACORDAO-COMPLETO-2481464

ACÓRDÃO 1618/2022 ATA 27/2022 - PLENÁRIO

VISTOS, relatados e discutidos estes autos de processo de aposentadoria de Juiz de Tribunal Regional Federal, em fase de análise de pedidos de reexame interpostos pelo Ministério Público junto ao TCU e, em peça conjunta, pelas Associação dos Juízes Federais do Brasil (Ajufe) e Associação Nacional dos Magistrados da Justiça do Trabalho (Anamatra) em face do Acórdão 1435/2019-TCU-Plenário;
ACORDAM os Ministros do Tribunal de Contas da União, reunidos em sessão do Plenário, diante das razões expostas pelo redator, em:
9.1. com fundamento no art. 48 da Lei 8.443/1992 (Lei Orgânica do TCU) combinado com o art. 286 do Regimento Interno do TCU, conhecer do pedido de reexame interposto pelo Ministério Público junto ao TCU para, no mérito, negar-lhe provimento;
9.2. com fundamento no art. 48 da Lei 8.443/1992 (Lei Orgânica do TCU) combinado com o art. 286 do Regimento Interno do TCU, conhecer parcialmente do pedido de reexame interposto, em peça conjunta, pelas Associação dos Juízes Federais do Brasil (Ajufe) e Associação Nacional dos Magistrados da Justiça do Trabalho (Anamatra) para, no mérito, dar-lhe provimento parcial, a fim de que o item 9.3 do Acórdão 1435/2019-TCU-Plenário passe a ter a seguinte redação:
9.3. esclarecer que é legal, para fins de aposentadoria de magistrado, a contagem do tempo exercido como advogado antes do advento da Emenda Constitucional 20/1998, independentemente do recolhimento das contribuições previdenciárias, desde que comprovada por meio de certidão da OAB.
9.3. dar ciência deste Acórdão aos recorrentes, ao interessado e ao Tribunal Regional Federal da 4ª Região.

Pedidos de reexame interpostos contra acórdão que julgou legal ato de aposentadoria de Juiz de Tribunal Regional Federal.

Tribunal Regional Federal da 4ª Região.

3. Interessados/Responsáveis/Recorrentes:
3.1. Interessados: Advocacia-geral da União (26.994.558/0001-23); Antonio Albino Ramos de Oliveira (XXX.672.519-XX); Associação Nacional dos Magistrados da Justica do Trabalho (00.536.110/0001-72); Associação dos Juízes Federais do Brasil (13.971.668/0001-28).
3.2. Recorrentes: Marinus Eduardo de Vries Marsico (XXX.705.847-XX); Associação dos Juízes Federais do Brasil (13.971.668/0001-28); Associação Nacional dos Magistrados da Justiça do Trabalho (00.536.110/0001-72).

13.1. Ministros presentes: Bruno Dantas (na Presidência), Walton Alencar Rodrigues, Aroldo Cedraz, Vital do Rêgo, Jorge Oliveira e Antonio Anastasia (Relator).
13.2. Ministros-Substitutos convocados: Augusto Sherman Cavalcanti e Marcos Bemquerer Costa.
13.3. Ministro-Substituto presente: André Luís de Carvalho.

Rubens Bueno

ANTONIO ANASTASIA

Ministro Walton Alencar Rodrigues.

Reproduzo, na íntegra, a instrução lavrada no âmbito da Sefip, com a qual se manifestaram de acordo os seus dirigentes (peças 101-103) :
1.	Trata-se de Pedidos de Reexame interpostos pelo Ministério Público junto ao TCU - MP/TCU, na pessoa do Procurador Marinus Eduardo De Vries Marsico (peça 38) , e pelas Associação dos Juízes Federais do Brasil (Ajufe) /Associação Nacional dos Magistrados da Justiça do Trabalho (Anamatra) contra o Acórdão 1.435/2019 prolatado na Sessão Ordinária do Plenário realizada em 19/6/2019 (peça 21) , por meio do qual o colegiado apreciou o ato de concessão de aposentadoria do Sr. Antônio Albino Ramos de Oliveira, mantido pelo Acórdão 1841/2019-TCU-Plenário (peça 41) .
1.1.	A deliberação recorrida apresenta o seguinte teor:
VISTOS, relatados e discutidos estes autos de processo de aposentadoria de Juiz de Tribunal Regional Federal;
ACORDAM os Ministros do Tribunal de Contas da União, reunidos em sessão do Plenário, diante das razões expostas pelo redator e com fundamento nos arts. 1º, V, e 39, II, da Lei 8.443/1992, em:
9.1. considerar legal o ato de concessão de aposentadoria a Antônio Albino Ramos de Oliveira e conceder-lhe o registro;
9.2. dar ciência deste Acórdão ao interessado e ao Tribunal Regional Federal da 4ª Região.
9.3. esclarecer que é legal, para fins de aposentadoria de magistrado, a contagem do tempo exercido como advogado, independentemente do recolhimento das contribuições previdenciárias, desde que comprovada por meio de certidão da OAB, apenas para os interessados que ingressaram na carreira antes do advento da Emenda Constitucional 20/1998, de 16/12/1998.
 (destacamos e sublinhamos) 
1.2.	Por meio do exame de peça 83, este auditor examinou os recursos interpostos nos autos contra a referida deliberação. Foi proposto naquele momento o seguinte:
a) conhecer do recurso interposto pelo MP/TCU, para, no mérito, dar-lhe provimento, a fim de:
a.1) tornar sem efeito o Acórdão 1435/2019-TCU-Plenário, mantido pelo Acórdão 1841/2019-TCU-Plenário;	
a.2) considerar ilegal o ato de concessão de aposentadoria a Antônio Albino Ramos de Oliveira e negar-lhe o registro;
	a.3) determinar ao Tribunal Regional Federal da 4ª Região que:
a.3.1) abstenha de realizar pagamentos para o ato ora apreciados pela ilegalidade, no prazo 15 (quinze) dias, contado a partir da ciência desta deliberação, sujeitando-se a autoridade administrativa omissa à responsabilidade solidária, nos termos do art. 262, caput, do Regimento Interno do TCU;
a.3.2) orientar o TRF da 4ª Região de que o cumprimento do disposto no subitem a.3.1 fica condicionado ao desfecho do Recurso Extraordinário nº 636.553, atualmente em curso no Supremo Tribunal Federal;
a.4) orientar o Sr. Antônio Albino Ramos de Oliveira que ele poderá adotar uma das seguintes opções:
a.4.1) comprovar, de forma indenizada, o recolhimento previdenciário de pelo menos 14 anos, 5 meses e 21 dias do tempo prestado no exercício da advocacia, visando manter-se aposentado com base no art. 6º da Emenda Constitucional 41/2003;
a.4.2) solicitar nova aposentadoria, com proventos proporcionais (21/35) , calculados pela média das remunerações utilizadas como base para as contribuições, com base no art. 40, § 1º, inciso III, alínea b, da Constituição Federal (regras novas) ;
b) conhecer do recurso interposto pela Associação dos Juízes Federais do Brasil e Associação Nacional dos Magistrados da Justiça do Trabalho, para, no mérito, negar-lhe provimento;
c) dar ciência do acórdão que for prolatado aos recorrentes e aos demais interessados, ressaltando-se que o relatório e o voto que o acompanharem podem ser consultados no endereço www.tcu.gov.br/acordaos, no dia seguinte ao de sua oficialização.
1.3.	Os dirigentes da Serur anuíram a proposta formulada, mas manifestaram-se pelo sobrestamento do recurso interposto pelo MP/TCU em relação ao item 9.1 da deliberação recorrida "até o trânsito em julgado do RE 636.553 ou ulterior deliberação do TCU", conforme os despachos constantes das peças 84 e 85.
1.4.	O MP/TCU, em seu parecer regimental e representado pelo Procurador Sérgio Ricardo Costa Caribé, anuiu a proposta apresentada pela Serur de conhecimento e negativa de provimento do recurso interposto em conjunto pela Ajufe e pela Anamatra e conhecimento e provimento do recurso interposto por ele próprio, nos seguintes termos (peça 86) :
a) tornar sem efeito o Acórdão 1435/2019-TCU-Plenário, mantido pelo Acórdão 1841/2019-TCU-Plenário; 
b) considerar ilegal o ato de concessão de aposentadoria de Antônio Albino Ramos de Oliveira e negar-lhe o registro; 
c) determinar ao Tribunal Regional Federal da 4ª Região que: 
c.1) abstenha-se de realizar pagamentos para o ato a ser apreciado pela ilegalidade, no prazo 15 (quinze) dias, contado a partir da ciência da deliberação a ser proferida, sujeitando-se a autoridade administrativa omissa à responsabilidade solidária, nos termos do art. 262, caput, do Regimento Interno do TCU; 
c.2) informe o Sr. Antônio Albino Ramos de Oliveira que ele poderá adotar uma das seguintes opções: 
c.2.1) comprovar, de forma indenizada, o recolhimento previdenciário de pelo menos 14 anos, 5 meses e 21 dias do tempo prestado no exercício da advocacia, visando manter-se aposentado com base no art. 6º da Emenda Constitucional 41/2003; 
c.2.2) solicitar nova aposentadoria, com proventos proporcionais a 21/35, calculados pela média das remunerações utilizadas como base para as contribuições, com base no art. 40, § 1º, inciso III, alínea b, da Constituição Federal (regras novas) .
1.5.	Estando os autos no Gabinete do Ministro-Relator, Exmo. Sr. Raimundo Carreiro, foram apresentados novos elementos pela Ajufe/Anamatra, consistentes, basicamente, na notícia do julgamento do MS 34.401 pelo STF, ocorrido em 26/6/2020, cujos fundamentos, no entender das entidades, justificariam o provimento do seu pedido de reexame. O Relator, por sua vez, por constatar que o encaminhamento proposto pela Serur foi anterior ao julgamento do referido MS, decidiu, nos termos do art. 11 da Lei 8.443/1992: a) restituir o feito à Serur, para que analise a procedência da alegação da Ajufe e da Anamatra quanto aos possíveis reflexos do julgamento do MS 34.401 sobre suas pretensões recursais; e b) posteriormente, reencaminhe o feito ao MPTCU, para nova manifestação (peça 96) .
1.6.	Feito esse breve histórico, passa-se ao relato das novas alegações apresentadas pela Ajufe/Anamatra (peças 89-94) : 
Argumentos
1.6.1.	há fato novo relevante sobre tema idêntico ao aqui posto, pois o STF uniformizou sua jurisprudência com o julgamento do MS 34.401, no qual "assentou o entendimento que para o reconhecimento do tempo de serviço de advocacia anterior à data da EC 20/98 é desnecessário o recolhimento das respectivas contribuições previdenciárias, viabilizando a contagem como tempo de contribuição do período trabalhado";
1.6.2.	é possível depreender dos votos prolatados pelos membros da 1ª turma, que "além de considerar a aplicação do princípio tempus regit actum, foram não menos reconhecidos a segurança jurídica, a boa- fé e a confiança do cidadão", sendo o mesmo entendimento da 2ª Turma, conforme ARE 1018158 AgRg/ES;
1.6.3.	o pedido de reexame interposto pelo MP/TCU "vai de encontro à recente jurisprudência pacificada do STF";
1.6.4.	a situação dos autos "deve ser regida igualmente pelo princípio da isonomia que não permite tratamento diferenciado para pessoas em igualdade de situação, conforme reconheceu mais uma vez o Supremo Tribunal Federal", razão pela qual não se sustenta a alegação do MP/TCU de que, nos termos do art. 77 da Loman, "somente os Ministros do STF e magistrados egressos da advocacia pelo quinto constitucional é que fariam jus ao cômputo do prazo, posto que a literalidade do dispositivo não reflete a exegese obtida pelas lentes da indispensável interpretação sistemática, a fim de se extrair-lhe o verdadeiro alcance, sob pena de em não o fazendo, estabelecer-se castas entre os integrantes da magistratura federal, estadual, comum e especializada, oriundos do quinto ou de carreira, no contraposto do direito constitucional à isonomia";
1.6.5.	o advogado que adentrou na magistratura pode ainda não ter direito a aposentar-se, mas tendo exercido a advocacia antes da EC 20/98, possui o direito ao cômputo daquele período, mesmo sem a comprovação das contribuições previdenciárias";
1.6.6.	que (apresenta a transcrição da manifestação do Ministério Público Federal nos autos do MS 34.401) "tanto o Supremo Tribunal Federal como inclusive a Procuradoria-Geral da República tem entendido pacificamente que a contagem do tempo de contribuição para efeitos de aposentadoria dar-se-á em respeito ao disposto à época da prestação, devendo ser contado o tempo de exercício da advocacia, em até 15 anos, impendentemente de qualquer recolhimento ou de qualquer contribuição";
1.6.7.	há necessidade de reforma da segunda parte do item 9.3 do Acórdão 1435/2019-TCU-Plenário, que restrigiu aos interessados que ingressaram na carreira antes do advento da Emenda Constitucional 20/1998, considerando que o Tribunal "criou requisito não existente na legislação, restringindo de forma arbitrária o próprio direito ora em análise", pois "o que se deve levar em consideração para o referido direito é a data de exercício da atividade advocatícia, tão somente, e não a data de ingresso na magistratura";
1.6.8.	não se pode desconsiderar esse direito, já incorporado aos seus respectivos patrimônios jurídicos, nos termos da legislação vigente à época da prestação de serviço, conforme RE 258327 da Relatoria da Ministra Ellen Gracie da 2ª Turma;
1.6.9.	o TCU, nos termos da Decisão 1062/2001, concluiu pela possibilidade do cômputo do tempo de serviço do solicitador acadêmico, sendo que "a Segunda Turma do Supremo Tribunal Federal também já se posicionou pela possibilidade do cômputo desse tempo" (AgRg no AI 727410/SP, Rel. Min. Gilmar Mendes, Segunda Turma, j. 20/03/2013) ; e
1.6.10.	a matéria já foi objeto da Resolução nº . 331 (art. 4º) , do Conselho de Justiça Federal, de 15/09/2003, que trata sobre a averbação de tempo de atividades filiadas ao Regime Geral de Previdência Social para aposentadoria e disponibilidade dos magistrados, no âmbito da Justiça Federal de primeiro e segundo graus, e dá outras providências.
1.7.	Por fim, na parte dos pedidos, após consignar que "com fundamento em mais uma recente e pacífica jurisprudência do Supremo Tribunal Federal (MS 34.401) ora trazida aos autos sobre tema idêntico que uniformiza o entendimento na 1ª e 2ª Turmas", a Ajufe/Anamatra reitera os pedidos formulados em seu pedido de reexame e requer, por decorrência, a negativa de provimento ao pedido de reexame interposto pelo MPTCU.
Análise
1.8.	Feita essa síntese das alegações apresentadas, passe-se a análise:
1.8.1.	De início, cabe consignar que as alegações da Ajufe/Anamatra, salvo no tocante ao julgamento realizado pelo STF do MS 34.401, são basicamente reapresentação das ponderações que já foram examinadas e constam da peça 83, sendo desnecessária sua reprodução aqui, razão pela qual se faz remissão aquele exame, que contou com anuência dos dirigentes da Serur e do MP/TCU, conforme consignado nos itens 1.3 e 1.4 deste exame.
1.8.2.	Quanto ao julgamento do MS 34.401 pelo STF, convém consignar que ele não tem o condão de modificar o juízo já realizado dos pedidos de reexame da Ajufe/Anamatra e MP/TCU, considerando que o MS é inter partes, ou seja, somente vincula as partes do processo e não afeta terceiros, como no presente caso e em outros em trâmite ou que venham a ser autuados neste Tribunal que tratam da mesma questão. Trata-se tão somente de um precedente da 1ª Turma do STF, adotado por maioria, em sentido contrário a outro da mesma c. Turma (MS 33.585 AgR-Ed-ED/DF) .
1.8.3.	Não há que se falar em jurisprudência no âmbito do STF, considerando esta um conjunto de decisões reiteradas, sobre a matéria, havendo, portanto, somente deliberações isoladas e conflitantes entre si, sendo que o MS 34.401 contou com votos denegando o Mandado de Segurança (Ministros Luiz Fux e Luís Roberto Barroso) . A propósito, convém transcrever excerto dos votos dos referidos ministros:
O SENHOR MINISTRO LUIZ FUX - Presidente, até para manter a coerência, eu peço vênia aqui ao Ministério Público, que opinou pela concessão da ordem. Eu julguei um caso exatamente idêntico: agravo regimental no mandado de segurança de um magistrado, aposentadoria, contagem de tempo de serviço. E aqui deixei destacado, no Mandado de Segurança 33.585, o seguinte: 
"1. A contagem recíproca de tempo de serviço para a aposentadoria no serviço público (regime próprio) pressupõe o recolhimento das contribuições previdenciárias correspondentes. Precedentes: MS 28.929/DF, Rel. Min. Cármen Lúcia, Plenário, DJe 14/1/2011; MS 26.391, Rel. Min. Marco Aurélio, Plenário, DJe 6/6/2011; e MS 26.461, Rel. Min. Ricardo Lewandowski, Plenário, DJe 6/3/2009. 
2. O artigo 77 da LOMAN, ao limitar a contagem do tempo de serviço prestado à advocacia, em quinze anos, não foi recepcionado pela Constituição da República de 1988. Precedente: RE 250.948, Rel. Min. Néri da Silveira, 2ª Turma, DJ 21/6/2002. 
3. Competência do Tribunal de Contas da União para julgar a legalidade das concessões de aposentadorias, reformas e pensões. 
4. In casu, a Corte de Contas possibilitou o recolhimento da contribuição previdenciária referente ao tempo de serviço prestado à advocacia, retorno ao trabalho, ou mudança no tipo de aposentadoria, de integral para proporcional ao tempo de contribuição." 
 (...) 
O SENHOR MINISTRO LUÍS ROBERTO BARROSO - Só para deixar consignado que o exercício da advocacia está sujeito ao recolhimento de contribuição previdenciária desde a Lei 3.807, de 1960. (...) 
Veja, não há sistema fiscal que possa resistir ao favorecimento de alguém de descumpre a Lei. Portanto, como advogada, ela tinha o dever de recolher a contribuição previdenciária e está se beneficiando de uma coisa errada que fez por uma interpretação que eu acho que não pode ser correta. Quer dizer, o sistema é quebrado, porque mesmo aqueles que tinham o dever de contribuírem depois se aposentam dispensados do dever de contribuir: não tem como funcionar.
	(...) 
É isso mesmo. É compensação; se ela não pagou nada, como é que vai compensar? (destacamos e sublinhamos) 
1.8.4.	Nota-se, ainda, acerca do julgamento do MS 34.401 pela Primeira Turma do STF que o voto de desempate foi proferido pelo Ministro Celso de Mello, que já se aposentou e a vaga foi ocupada pelo Ministro Kassio Nunes Marques, e o seu Relator, Ministro Marco Aurélio, tem previsão de aposentar-se em julho próximo, portanto, dois dos três ministros que fizeram maioria para o deferimento do MS já não participarão de futuros julgamentos envolvendo a matéria em questão (necessidade de comprovação do recolhimento das contribuições previdenciárias por magistrados que computaram tempo de advogado autônomo) , enquanto os dois ministros que votaram por denegar o MS (Luiz Fux e Luís Roberto Barroso) tem previsão de permanência por longo período naquela Corte. Assim, a mudança de composição no STF pode levá-lo a decidir, mesmo no âmbito da c. 1ª Turma, de forma distinta futuramente ao que foi adotado no MS 34.401.
18.5.	Ademais, não foi objeto de discussão por ocasião da prolação da deliberação adotada no MS 34.401 o contido no §3º do art. 25 da recente Emenda Constitucional 103/2019, que assim dispõe:
Art. 25 ...
 (...) 
§ 3º Considera-se nula a aposentadoria que tenha sido concedida ou que venha a ser concedida por regime próprio de previdência social com contagem recíproca do Regime Geral de Previdência Social mediante o cômputo de tempo de serviço sem o recolhimento da respectiva contribuição ou da correspondente indenização pelo segurado obrigatório responsável, à época do exercício da atividade, pelo recolhimento de suas próprias contribuições previdenciárias.
18.6.	Além disso, o princípio da independência das instâncias possibilita que esta Corte de Contas manifeste entendimento diverso daquele declarado pelo Poder Judiciário. Convém frisar que é firme a jurisprudência de que as decisões judiciais de juízes ou tribunais não podem obrigar esta Corte de Contas a registrar ato de aposentadoria, a exemplo dos acórdãos 1.857/2003, 961/2006, 962/2006 e 963/2006 do Plenário, salvo quando o Tribunal for parte e a determinação for expedida pelo STF, conforme entendeu aquele Pretório Excelso no MS 23.665-DF, sendo que a decisão adotada no MS 34.401 só é de observância pelo TCU em relação à impetrante, Sra. Rosemarie Teixeira Siegmann.
18.7.	Ainda que o julgamento do MS 34.401 não tenha o condão de alterar o exame e a proposta de encaminhamento constante da peça 83 não se pode perder de vista que, no caso concreto destes autos, envolvendo o ato de aposentadoria do Sr. Antônio Albino Ramos de Oliveira, houve evolução de entendimento após aquela manifestação em decorrência do desfecho do Recurso Extraordinário nº 636.553, conforme será demonstrado na sequência. 
18.8	Cumpre observar que o ato de aposentadoria de peça 13, que tem como beneficiário o Sr. Antônio Albino Ramos de Oliveira, foi disponibilizado ao TCU em 15/12/2010 e julgado legal, em Sessão de 19/6/2019, pelo Plenário (peça 21) , pelas razões amplamente abordadas no exame anterior deste auditor.
18.9.	De acordo com as disposições do Acórdão 587/2011-TCU-Plenário, da Relatoria do E. Ministro Valmir Campelo, vinha esta Corte decidindo que o transcurso de mais de cinco anos desde a entrada do ato de pessoal no TCU, embora não consolidasse situações de ilegalidade, em razão da precariedade dos atos de concessão, cuja natureza é complexa, gerava a necessidade de instauração do contraditório.
18.10.	A consolidação de atos sujeitos a registro manifestamente ilegais, em razão do transcurso de grande lapso temporal, em respeito ao princípio da segurança jurídica, só era admitida pelo TCU em situações excepcionais, quando caracterizada a irreversibilidade da situação fática do interessado ou demonstrado que este estaria sujeito a prejuízo insuportável, caso o correspondente ato de concessão fosse julgado ilegal (cf., e.g., Acórdão 2251/2014-TCU-Plenário, Relator E. Ministro Bruno Dantas) .
18.11.	No entanto, em 19/2/2020, o Pretório Excelso, ao julgar o Recurso Extraordinário 636.553/RS, apreciando o Tema 445 da repercussão geral, fixou a seguinte tese:
Em atenção aos princípios da segurança jurídica e da confiança legítima, os Tribunais de Contas estão sujeitos ao prazo de 5 anos para o julgamento da legalidade do ato de concessão inicial de aposentadoria, reforma ou pensão, a contar da chegada do processo à respectiva Corte de Contas.  
18.12.	Naquela ocasião, o Relator, E. Ministro Gilmar Mendes, fundamentou a adoção do prazo de cinco anos por analogia ao prazo previsto no Decreto 20.910/1932, tendo mencionado, ainda, ser esse lapso temporal equivalente ao previsto nas Leis 9.873/1999 e 9.784/1999.
18.13.	Assim, estabeleceu o prazo de cinco anos para que o Tribunal de Contas aprecie o ato, autorizando ou negando o respectivo registro.  
18.14.	Sobre o impacto do julgamento do Guardião da Constituição no RE 636.553/RS, em processos sujeitos a registro no TCU, traz-se à colação as pertinentes observações do Excelentíssimo Senhor Ministro Walton Alencar Rodrigues, por ocasião do Acórdão 122/2021-TCU-Plenário (TC Processo 013.339/2020-6) :
Sem embargo de considerar o mérito da decisão do STF, o anterior entendimento acerca da observância do contraditório e da ampla defesa após o transcurso de cinco anos desde a chegada do processo no TCU restou prejudicado, porquanto, após esse tempo, segundo prelecionou o Relator da matéria no STF, o ato deve ser considerado "registrado tacitamente". 
No julgamento dos embargos de declaração, opostos em face dessa decisão, finalizado em 4/12/2020, o E. Relator aduziu que, "passado esse prazo [de cinco anos, contado de forma ininterrupta, a partir da chegada do processo à corte de contas] sem finalização do processo, o ato restará automaticamente estabilizado. Abre-se, a partir daí, a possibilidade de sua revisão, nos termos do art. 54 da Lei 9.873/1999" (grifos meus) . 
A expressa menção do relator à possibilidade de revisão do ato considerado tacitamente registrado impõe novas considerações e imediatas providências por parte desta Corte.
Relativamente à área de pessoal da Administração Federal, já tive a oportunidade de fazer inúmeros pronunciamentos acerca do acúmulo dos processos na Sefip, que há pouco tempo passavam em muito de cem mil, ajuntados ao longo dos anos. Grande parte desses processos foram devolvidos aos órgãos de origem para correção de irregularidades e reenvio ao TCU. E os que permaneceram desafiam a capacidade de trabalho do Tribunal.
 (...) 
Por esse motivo conclui-se que, a partir do registro tácito do ato de concessão, é possível a sua revisão, no prazo de 5 anos, com base no aludido artigo da lei de processo administrativo [art. 54 da Lei 9.784/1999.
Esse entendimento é plenamente compatível com o disposto no art. 260, § 2º, do Regimento Interno do TCU, in verbis:
§ 2º O acórdão que considerar legal o ato e determinar o seu registro não faz coisa julgada administrativa e poderá ser revisto de ofício pelo Tribunal, com a oitiva do Ministério Público e do beneficiário do ato, dentro do prazo de cinco anos da apreciação, se verificado que o ato viola a ordem jurídica, ou a qualquer tempo, no caso de comprovada má-fé.  
Registro que o E. Relator no STF, ao apreciar os embargos de declaração, expressamente entendeu desnecessária a modulação de efeitos da decisão adotada no RE 636.553/RS, devendo ser aplicada imediatamente, com efeitos ex tunc.
Em síntese, o entendimento adotado pelo Supremo Tribunal Federal, em sede de recurso extraordinário, com repercussão geral reconhecida, deve ser observado por todos os juízes e tribunais, nos termos dos arts. 927, inciso III, e 1.030 do Código de Processo Civil.
Cabe ao TCU, por conseguinte, em atendimento à disposição legal e aos princípios da eficiência, da razoável duração do processo e da isonomia, evoluir, no entendimento e nos procedimentos, para compatibilizar suas decisões com a recente tese da Suprema Corte.
Chamo a atenção que as despesas atinentes a pessoal, como as reformas, aposentadorias e pensões, além de vencimentos, subsídios etc., configuram os maiores gastos da União Federal - maior mesmo que os juros da dívida - sendo inconcebível que servidores públicos federais continuem fazendo letra morta das normas jurídicas e da Constituição em vigor, mantendo o pagamento de verbas a que não fazem jus, segundo plúrimas decisões do TCU e dos órgãos do Poder Judiciário, como é o caso dos autos. (destacamos e sublinhamos) 
18.15.	No caso concreto, vale repisar que o ato de aposentadoria do Sr. Antônio Albino Ramos de Oliveira foi disponibilizado ao TCU em 15/12/2010 (peça 13) . Assim, é de se entender que houve o seu registro tácito em 15/2/2015 e o seu aperfeiçoamento definitivo, no TCU, em 15/2/2020, ou seja, ainda que o Tribunal tivesse, por meio do Acórdão 1435/2019-TCU-Plenário, considerado seu ato ilegal, sua situação estaria consolidada em razão do decurso do prazo. 
18.16.	Nesse sentir, é de se entender que o ato de aposentadoria do referido interessado, caso venha a ser provido o recurso do MPTCU, deve ser considerado tacitamente registrado, com proposta de arquivamento do processo correspondente e ciência ao órgão de origem, visto não ser mais possível, na espécie, a aplicação das disposições contidas no art. 260, § 2º do Regimento Interno do TCU, in verbis:
§ 2º O acórdão que considerar legal o ato e determinar o seu registro não faz coisa julgada administrativa e poderá ser revisto de ofício pelo Tribunal, com a oitiva do Ministério Público e do beneficiário do ato, dentro do prazo de cinco anos da apreciação, se verificado que o ato viola a ordem jurídica, ou a qualquer tempo, no caso de comprovada má-fé. 
18.17.	A conclusão ora apresentada nesta instrução vai ao encontro da orientação emanada do Pretório Excelso e do Plenário do Tribunal de Contas da União.
18.18.	Assim, pelas mesmas razões expostas, não é mais adequada a parte da proposta formulada no exame de peça 83, reproduzida no item 1.2 desta instrução, para considerar ilegal o ato de concessão de aposentadoria a Antônio Albino Ramos de Oliveira e negar-lhe o registro.
Ante o exposto, submetem-se os autos à consideração superior, reiterando o exame e as conclusões contidas à peça 83, salvo no tocante a considerar ilegal o ato do Sr. Antônio Albino Ramos de Oliveira e negar-lhe o registro, de modo que a proposta ajustada ao novo entendimento é no seguinte sentido:
a) conhecer do recurso interposto pelo MP/TCU, para, no mérito, dar-lhe provimento, a fim de tornar sem efeito o Acórdão 1435/2019-TCU-Plenário, mantido pelo Acórdão 1841/2019-TCU-Plenário, considerando o ato de aposentadoria de peça 13 tacitamente registrado, com proposta de arquivamento do processo correspondente;
b) conhecer do recurso interposto pela Associação dos Juízes Federais do Brasil e Associação Nacional dos Magistrados da Justiça do Trabalho, para, no mérito, negar-lhe provimento; 
c) informar aos recorrentes e demais interessados do acórdão a ser proferido, destacando que o relatório e o voto que o fundamentam podem ser acessados por meio do endereço eletrônico www.tcu.gov.br/acordaos.
		O Ministério Público junto ao TCU, representado pelo Procurador Sérgio Ricardo Costa Caribé, exarou parecer com o seguinte teor (peça 111) :
Trata-se de Pedidos de Reexame interpostos pelo Ministério Público junto ao TCU (MP/TCU) , na pessoa do Procurador Marinus Eduardo De Vries Marsico (peça 38) , e pelas seguintes associações: Associação dos Juízes Federais do Brasil (Ajufe) e Associação Nacional dos Magistrados da Justiça do Trabalho (Anamatra) .
Os recorrentes se insurgem contra o Acórdão 1435/2019-TCU-Plenário (peça 21) , por meio do qual o Plenário deste Tribunal apreciou pela legalidade o ato de concessão de aposentadoria do Sr. Antônio Albino Ramos de Oliveira, mesmo contendo tempo de advocacia sem comprovação das contribuições previdenciárias, decisão mantida pelo Acórdão 1841/2019-TCU-Plenário (peça 41) , em sede de embargos de declaração.
A Secretaria de Recursos (Serur) , em pareceres uniformes às peças 101 a 103, propõe que o recurso interposto pelo MP/TCU seja conhecido, para, no mérito, ser-lhe dado provimento, a fim de tornar sem efeito o Acórdão 1435/2019-TCU-Plenário, mantido pelo Acórdão 1841/2019-TCU-Plenário, e considerar o ato de aposentadoria de peça 13 tacitamente registrado, com o consequente arquivamento dos autos.
Além disso, propõe que o recurso interposto pela Associação dos Juízes Federais do Brasil, em conjunto com a Associação Nacional dos Magistrados da Justiça do Trabalho, seja conhecido por este Tribunal, para, no mérito, ser-lhe negado o provimento, por entender que os argumentos apresentados não são capazes de alterar o entendimento deste Tribunal acerca da necessidade de contribuições previdenciárias para o cômputo do tempo exercido em atividade de advocacia.
De fato, conforme bem concluiu a Serur, após realizar uma abordagem aprofundada da matéria em sua instrução, o cômputo do tempo exercido de atividade de advocacia constante do ato do interessado, sem comprovação das respectivas contribuições previdenciárias, contraria o entendimento firmado por este Tribunal na Decisão 504/2001, relatada pelo então Ministro Marcos Vilaça, e nos acórdãos 2.636/2008 e 2.229/2009, relatados pelo Ministro-Substituto André Luis de Carvalho, todos do Plenário, que trataram de consultas acerca da matéria.
Isto porque o advogado, na qualidade de profissional liberal, está sujeito ao recolhimento das contribuições previdenciárias desde a Lei 3.807/1960, antiga Lei Orgânica da Previdência Social, por ser considerado segurado obrigatório da previdência social (artigo 5º, inciso IV) . Dessa forma, se a referida atividade foi, de fato, exercida pelo interessado, deve ser comprovada mediante a apresentação das respectivas contribuições previdenciárias.
Vale destacar que a inscrição do interessado na Ordem dos Advogados do Brasil (OAB) , comprova que o mesmo estava habilitado a exercer a advocacia, por preencher os requisitos legais para tanto, tais como possuir o diploma de nível superior em Direito e ser aprovado no exame elaborado pela referida Ordem.
No entanto, o fato de estar habilitado a exercer a profissão de advogado não significa que a mesma foi efetivamente exercida pelo interessado como profissional autônomo. Dessa forma, o meio que este Tribunal tem considerado idôneo para a comprovação do exercício regular da referida atividade nos períodos averbados é a comprovação das respectivas contribuições previdenciárias, seja em época própria ou posteriormente, de forma indenizada.
Cabe observar que, ao tratar do cômputo do tempo de advocacia para aposentadoria e disponibilidade, a Lei Complementar 35/1979 não deixa dúvidas de que o período computado deve ser relativo ao exercício da advocacia, até o máximo de 15 anos, não sendo plausível, portanto, admitir a comprovação do referido período apenas com a apresentação da habilitação para o exercício da profissão, senão vejamos:
Art. 77 - computar-se-á, para efeito de aposentadoria e disponibilidade, o tempo de exercício da advocacia, até o máximo de quinze anos, em favor dos Ministros do Supremo Tribunal Federal e dos membros dos demais Tribunais que tenham sido nomeados para os lugares reservados a advogados, nos termos da Constituição federal.
Dessa forma, observa-se que os fundamentos para a exigência de comprovação das contribuições previdenciárias pelos advogados autônomos, para efeito de cômputo de tempo de serviço no regime próprio de previdência social, não surgiu com a Emenda Constitucional 20/1998, ao instituir o regime contributivo, como sugerem os recorrentes, mas sim da própria legislação previdenciária a que estavam submetidos.
Nesse sentido, cabe transcrever os trechos do voto complementar apresentado pelo Ministro-Relator Benjamin Zymler quando da prolação da deliberação recorrida, à peça 25, nos quais a legislação que rege a matéria é muito bem sintetizada, in verbis:
Da disciplina constitucional da aposentadoria da magistratura
5. A Constituição Federal de 1967, com a redação conferida pela EC 1/1969, condicionava a aposentadoria voluntária do magistrado ao exercício de trinta anos de serviço público (grifos não existentes no original) :
"Art. 113. Salvo as restrições expressas nesta Constituição, os juízes gozarão das seguintes garantias:
..........................................................................................................................................
§ 1º A aposentadoria será compulsória aos setenta anos de idade ou por invalidez comprovada, e facultativa após trinta anos de serviço público, em todos esses casos com os vencimentos integrais."
6. A Constituição de 1988, em sua redação original, delegou a disciplina da aposentadoria dos magistrados para lei complementar, sem embargo de estabelecer trinta anos de serviço e cinco de magistratura como requisitos para o benefício (inciso VI do art. 93) :
"Art. 93. Lei complementar, de iniciativa do Supremo Tribunal Federal, disporá sobre o Estatuto da Magistratura, observados os seguintes princípios: 
..........................................................................................................................................
VI - a aposentadoria com proventos integrais é compulsória por invalidez ou aos setenta anos de idade, e facultativa aos trinta anos de serviço, após cinco anos de exercício efetivo na judicatura".
7. Com a edição da EC 20/1998, a aposentadoria da magistratura passou a ser regida pelas regras aplicáveis aos servidores públicos. 
Da Lei Complementar 35/1979, da Lei 3.807/1960 e do art. 4º da EC 20/1998
8. Pois bem. Até o advento da EC 20/1998, que determinou a aplicação das disposições contidas no art. 40 da Carta para a magistratura, a aposentadoria dos juízes observava o art. 74 da Lei Complementar 35/1979 (Lei Orgânica da Magistratura - Loman) , recepcionada, ao menos em parte, pela Constituição de 1988, em sua redação original:
"Art. 74 - A aposentadoria dos magistrados vitalícios será compulsória, aos setenta anos idade ou por invalidez comprovada, e facultativa, após trinta anos de serviço público, com vencimentos integrais, ressalvado o disposto nos arts. 50 e 56.
Parágrafo único - Lei ordinária disporá sobre a aposentadoria dos Juízes temporários de qualquer instância."
9. Nesse contexto, uma vez que a exigência de tempo de serviço público (30 anos) poderia comprometer a viabilidade da aposentadoria voluntária dos magistrados nomeados dentre os advogados, a Lei Complementar previu, para estes, em seu art. 77, a possibilidade do cômputo de até quinze anos de advocacia:
"Art. 77 - Computar-se-á, para efeito de aposentadoria e disponibilidade, o tempo de exercício da advocacia, até o máximo de quinze anos, em favor dos Ministros do Supremo Tribunal Federal e dos membros dos demais Tribunais que tenham sido nomeados para os lugares reservados a advogados, nos termos da Constituição Federal."
10. Para todos os demais juízes, saliento, o tempo anterior de atividade privada, ainda que objeto de contribuição, deveria simplesmente ser desprezado, nos exatos termos da Lei Orgânica da Magistratura.
11. A respeito, o Ministro-Revisor assevera que, "à luz da Constituição Federal, não haveria fundamento jurídico bastante para sustentar a discriminação entre os magistrados do STF e os advindos da advocacia, relativamente a todos os demais juízes, sejam ou não de tribunais, à míngua de razão para o discrimen".
12. No ponto, com as vênias de estilo, entendo que há, sim, razão para o discrimen, e esta é manifesta: como dito, nos termos da LC 35/1979 e da Constituição de 1967, sob a qual foi produzida, era exigido dos magistrados, para aposentadoria voluntária, 30 anos de serviço público, algo virtualmente impossível de ser satisfeito pelos advogados alçados tardiamente à magistratura, pelo quinto constitucional. 
13. Tais advogados, diga-se de passagem, ordinariamente escolhidos entre os mais experientes da profissão, eram aqueles que se distinguiam no seu ofício e, exatamente por isso, justificavam sua indicação por via especial - a bem do interesse público - para compor os quadros da magistratura. Ora, se era sua atuação destacada na "administração da Justiça" - ainda que desempenhando, a rigor, atividade privada - o fator determinante para seu ingresso na carreira, nada mais razoável do que admitir que parte daquele mesmo tempo de trabalho fosse considerado para efeito de aposentadoria. Ademais, a possibilidade constituía um estímulo para que juristas de reconhecida qualificação e sucesso profissional considerassem abandonar a advocacia para integrar o Judiciário.
14. Com todo respeito, haveria ausência de adequado fundamento lógico e jurídico, aí sim, para sustentar, apenas a pretexto de conferir isonomia interna corporis no âmbito da magistratura, que todos os juízes pudessem computar graciosamente período anterior de atividade privada, sem contribuição previdenciária, quando a generalidade dos servidores públicos - em idêntica situação - não desfruta dessa faculdade.
15. É de se reconhecer, todavia, que a discussão acerca da extensão dos efeitos do art. 77 da Loman a todos os magistrados perde relevância em face do atual regramento da matéria, a exigir dos juízes em geral, entre outros requisitos, tempo de contribuição. 
16. Na sequência de seu raciocínio, o Ministro Walton Alencar Rodrigues acrescenta que, por força do art. 4º da EC 20/1998, o tempo de advocacia, previsto na Loman, teria sido automaticamente convertido em tempo de contribuição, sendo assim dispensável o eventual recolhimento extemporâneo da obrigação previdenciária originalmente inadimplida. Eis o dispositivo:
"Art. 4º - Observado o disposto no art. 40, § 10, da Constituição Federal, o tempo de serviço considerado pela legislação vigente para efeito de aposentadoria, cumprido até que a lei discipline a matéria, será contado como tempo de contribuição."
17. De plano, observo que o tempo de serviço aqui tratado é apenas aquele "considerado pela legislação vigente para efeito de aposentadoria". Onde, então, cabe indagar, na legislação vigente em 1998, o tempo de advocacia privada, exercido sem o pagamento da contribuição previdenciária obrigatória, teria sido admitido para efeito de aposentadoria? Seguramente, não foi na Lei 3.807/1960 e tampouco na LC 35/1979.
18. De fato, a Lei 3.807/1960 expressamente exigia a contribuição dos advogados:
	"Art. 5º São obrigatoriamente segurados, ressalvado o disposto no art. 3º:
..........................................................................................................................................
	IV - os trabalhadores avulsos e os autônomos."
19. A Loman, por sua vez, não fez nenhuma alusão a contribuição previdenciária, limitando-se a admitir o cômputo do tempo de exercício da advocacia para a aposentadoria dos ministros do STF e dos membros de tribunais oriundos do quinto.
20. Nesse contexto, a meu juízo, inferir que a Loman teria tacitamente dispensado o recolhimento das contribuições obrigatórias dos magistrados, quando ainda na condição de advogados, constitui um salto interpretativo desnecessário e, com as vênias de estilo, ofensivo à ordem legal, tomada sistemicamente. 
21. O que seria, então, nos termos da Lei Complementar, "exercício da advocacia"? A resposta é bastante simples: o exercício formal e regular da atividade, ou seja, aquele realizado por profissional devidamente credenciado junto à entidade de classe e regularmente inscrito como tal no respectivo regime de previdência, tudo em perfeita harmonia com a legislação de regência. Aliás, seria mesmo indigno esperar algo diferente de um membro do Poder Judiciário, a quem se impõem como deveres "cumprir e fazer cumprir as disposições legais" e "manter conduta irrepreensível na vida pública e particular" (art. 35, incisos I e VIII, da LC 35/1979) .
22. Sem as contribuições previdenciárias, portanto, assim como sem a inscrição na Ordem, simplesmente não haveria "tempo de exercício da advocacia", nos termos da Loman, a ser computado.
Da aplicação do art. 4º da EC 20/1998 ao tempo de advocacia
23. A referência contida na primeira parte do dispositivo ("observado o disposto no art. 40, § 10, da Constituição Federal") , a meu ver, não deixa dúvida de que o art. 4º da EC 20 tem como objeto a conversão em tempo de contribuição do tempo de serviço estatutário prestado de acordo com a legislação até então vigente.
24. Essa a razão para que seja observada a vedação contida no § 10 do art. 40 da Constituição Federal, verbis:
"§ 10 - A lei não poderá estabelecer qualquer forma de contagem de tempo de contribuição fictício" (grifou-se) .
25. Portanto, trata-se o art. 4º da EC nº 20/1998 de norma de transição que busca amparar os servidores estatutários em relação ao aproveitamento do tempo de serviço por eles prestado e em relação ao qual não houve contribuição previdenciária, porque não prevista na legislação vigente à época. 
26. Nesse sentido, vale lembrar, por exemplo, que a contribuição para a aposentadoria dos servidores estatutários federais somente foi instituída em julho de 1993, por meio da Lei nº 8.688, de 21 de julho de 1993, sendo certo que a legislação anterior, inclusive a própria Constituição Federal, autorizava a aposentação desses mesmos servidores tão somente com base no tempo de serviço prestado, ou seja, independentemente de contribuição.
27. Assim sendo, não fosse a regra de transição prevista no referido art. 4º da EC nº 20/1998, o servidor estatutário não teria como aproveitar o tempo de serviço prestado anteriormente a 1993 e em relação ao qual não era exigível qualquer contribuição previdenciária para fins de aposentadoria no regime recém instituído pela Emenda Constitucional nº 20/1998, que estabeleceu o caráter contributivo do regime de previdência de que cuida o art. 40 da CF/1988.
28. A situação tratada nos presentes autos, qual seja, o aproveitamento do tempo de serviço de advocacia prestado no Regime Geral de Previdência Social (RGPS) para fins de aposentadoria no regime previdenciário de que cuida o art. 40 da CF/1988 (RPPS) , está, desse modo, sob a minha ótica, fora do campo de incidência do disposto no art. 4º da Emenda Constitucional 20/1998, que teve como objetivo disciplinar outro tipo de situação.
29. Mas, ainda que se dê ao referido dispositivo constitucional a extensão defendida pelo Revisor, no sentido de autorizar o aproveitamento de tempo de serviço prestado no RGPS como tempo de contribuição no RPPS (contagem recíproca de tempo de serviço) , ainda assim, no caso concreto, a aposentadoria estaria inviabilizada, uma vez que o art. 4º da EC nº 20/1998 autoriza a contagem como tempo de contribuição APENAS do tempo de serviço considerado pela legislação vigente para efeito de aposentadoria, e, como se demonstrou, a legislação vigente à época em que houve o desempenho da atividade advocatícia exigia o recolhimento da contribuição previdenciária correspondente para fins de aposentadoria, haja vista a condição do advogado como segurado obrigatório do RGPS.
30. Tanto é assim que o advogado que não tenha ingressado na magistratura, optando por permanecer exercendo a sua profissão no setor privado, deverá necessariamente comprovar o recolhimento da contribuição previdenciária correspondente para que obtenha a sua aposentadoria perante o RGPS. Se assim é para o regime geral, por que, então, ficaria ele dispensado dessa comprovação caso venha a ingressar no serviço público? O ingresso no serviço público por acaso dispensaria o trabalhador do regime geral de efetuar e comprovar o recolhimento das contribuições previdenciárias previstas e exigíveis pela lei vigente à época da prestação do serviço?
31. Nem o art. 4º da EC nº 20/1998 nem o art. 77 do Estatuto da Magistratura, a meu ver, tratam dessa questão e possuem essa finalidade. Nenhum dos referidos normativos isenta o destinatário da norma de comprovar os requisitos necessários e previstos em lei vigente à época para que haja o exercício de um determinado direito, no caso, o aproveitamento de tempo de serviço prestado no regime geral em atividade (advocatícia) que a lei estabelecia ser obrigatório o recolhimento da contribuição previdenciária correspondente para fins de aposentadoria no regime estatutário. (destaques inseridos e no original) 
No que se refere à alegação da Ajufe e da Anamatra quanto aos possíveis reflexos do julgamento do Mandado de segurança MS 34.401/DF sobre o caso ora tratado, entende-se que o entendimento aplicado naqueles autos não se trata de jurisprudência consolidada da Corte Constitucional, tampouco vincula a decisão a ser adotada por este Tribunal, conforme muito bem explicado pela Serur em sua instrução.
Ademais, cabe esclarecer que a existência de decisão judicial contrária ao entendimento do TCU não impede ou vincula a apreciação do ato submetido a registro, pois a sentença judicial somente faz coisa julgada entre as partes que tenham figurado na relação processual e a ela subjacentes, não beneficiando nem prejudicando terceiros. 
Ademais, a existência de decisão judicial em contrário, não obsta a atuação deste TCU, o qual exerce a sua jurisdição independentemente das demais instâncias. O Tribunal possui competências próprias e privativas, estatuídas pela Constituição Federal e pela sua Lei Orgânica, inexistindo vinculação entre o processo do TCU e outro versando sobre idêntica matéria no âmbito do Poder Judiciário ou da Administração Pública.
Nesse sentido, cabe esclarecer que é firme o entendimento deste Tribunal de que as decisões de órgãos do Poder Judiciário ou da Administração Pública não podem compelir esta Corte de Contas a registrar ato de aposentadoria, salvo quando o Tribunal for parte e a determinação for expedida pelo STF, a exemplo dos acórdãos 1.857/2003, relatado pelo então Ministro Adylson Motta, 961/2006, 962/2006 e 963/2006, relatados pelo Ministro Walton Alencar Rodrigues, todos do Plenário.
Assim, consoante a Decisão 504/2001 e os acórdãos 2.636/2008 e 2.229/2009, todos do Plenário, entende-se que o tempo prestado no exercício da advocacia somente pode ser averbado, para fins de aposentadoria no serviço público, se houver a comprovação do exercício da advocacia, o que deve ser realizado por meio da apresentação dos comprovantes de recolhimento das contribuições previdenciárias devidas.
Não obstante, observa-se que a proposta de encaminhamento da Unidade Técnica está em consonância com a decisão do Supremo Tribunal Federal (STF) que transitou em julgado nos autos do Recurso Extraordinário RE 636.553/RS, relatado pelo Ministro Gilmar Mendes, por meio do qual foi fixada nova tese em sede de repercussão geral acerca do prazo para a apreciação dos atos sujeitos a registro (tema 445) :
Em atenção aos princípios da segurança jurídica e da confiança legítima, os Tribunais de Contas estão sujeitos ao prazo de 5 anos para o julgamento da legalidade do ato de concessão inicial de aposentadoria, reforma ou pensão, a contar da chegada do processo à respectiva Corte de Contas. (RE 636.553/RS, Pleno, rel. E. Ministro Gilmar Mendes) 
Ao rejeitar os embargos de declaração interpostos contra o referido decisum, o Ministro Gilmar Mendes deixou claro em seu voto que o referido prazo deve ser contado de forma ininterrupta a partir da chegada do processo à respectiva corte de contas e, passado esse prazo, o ato restará automaticamente estabilizado, senão vejamos:
Trata-se de prazo ininterrupto, a ser computado a partir da chegada do processo à respectiva corte de contas - ou, como definido pelo Ministro Roberto Barroso durante o julgamento, um verdadeiro período de "cinco anos tout court".
Passado esse prazo sem finalização do processo, o ato restará automaticamente estabilizado. Abre-se, a partir daí, a possibilidade de sua revisão, nos termos do art. 54 da Lei 9.873/1999.
 (...) 
No tocante à natureza do prazo, constata-se, ante o já exposto, que, com base na segurança jurídica e na proteção da confiança, aplicou-se por analogia prazo decadencial de cinco anos para o julgamento da legalidade do ato de concessão inicial de aposentadoria, reforma ou pensão, a partir da chegada do processo ao respectivo tribunal de contas.
Trata-se de prazo ininterrupto, tout court, que, uma vez atingido, faz com que o ato seja considerado tacitamente apreciado, isto é, tacitamente registrado. Não há de se falar, por consequência, na aplicação de eventuais exceções previstas justamente na Lei 9.784/1999, cuja incidência foi afastada no julgamento de mérito. (ED no RE 636.553/RS, Pleno, rel. E. Ministro Gilmar Mendes) (grifei) 
Além disso, o eminente Relator ressaltou em seu voto não haver a necessidade de modulação dos efeitos da referida decisão, a qual deve ser aplicada de forma imediata e com efeitos ex tunc, nos seguintes termos:
Na presente ação, a decisão tomada por esta Corte teve justamente como fundamento os princípios da segurança jurídica e da confiança legítima, de modo a afastar a ocorrência de eventuais abusos na demora do exercício da competência constitucional definida no art. 71, III, CF. Ou seja, a aplicação imediada do julgado, com efeitos ex tunc, apresenta-se mais coerente com a necessidade de preservação do interesse social e da segurança jurídica. (ED no RE 636.553/RS, Pleno, rel. E. Ministro Gilmar Mendes) (destaques inseridos) 
No âmbito deste Tribunal a referida decisão já foi objeto de análise por meio do Acórdão 122/2021-TCU-Plenário, relatado pelo Ministro Walton Alencar Rodrigues, oportunidade na qual foi ressaltada a possibilidade de revisão de ofício do ato registrado tacitamente no prazo de 5 anos a contar do referido registro, cuja ementa transcreve-se a seguir:
ATOS DE PENSÃO MILITAR. LEGALIDADE DE UM ATO. ILEGALIDADE DOS DEMAIS ATOS. TRANSCURSO DO PRAZO DE 5 ANOS DESDE A ENTRADA DOS ATOS ILEGAIS NO TCU. ATOS TACITAMENTE REGISTRADOS, CONSOANTE ENTENDIMENTO DO STF NOS EMBARGOS DE DECLARAÇÃO NO RECURSO EXTRAORDINÁRIO 636.553/RS, EM 4/12/2020. POSSIBILIDADE DE REVISÃO DE OFÍCIO, COM FULCRO NO ART. 54 DA LEI 9.874/1999, C/C O ART. 260, § 2º, DO RI/TCU. DETERMINAÇÃO INSTAURAÇÃO DE PROCEDIMENTO DE REVISÃO DE OFÍCIO. OUTRAS DETERMINÇÔES À SEFIP. 1. Passados cinco anos, contados de forma ininterrupta, a partir da entrada do ato de admissão e de concessão de aposentadoria, reforma e pensão (CF, 71, III) no TCU, o ato restará automaticamente estabilizado e considerado registrado tacitamente (RE 636.553/RS, Pleno, rel. E. Ministro Gilmar Mendes) . 2. Estabilizado o ato, abre-se, a partir daí, a possibilidade de sua revisão, nos termos do art. 54 da Lei 9.874/1999 (ED no RE 636.553/RS, Pleno, rel. E. Ministro Gilmar Mendes) .
Além disso, cabe ressaltar que, em sede de pedido de reexame, foi prolatado nos autos do TC Processo 031.350/2011-9 o Acórdão 2448/2021-TCU-Primeira Câmara, relatado pelo Ministro Walton Alencar Rodrigues, oportunidade na qual este Tribunal deu provimento ao recurso e reconheceu o registro tácito de ato que havia sido considerado ilegal após mais de 5 anos da entrada neste Tribunal, em razão dos do efeito ex tunc atribuído pelo STF no RE 636.553/RS:
APOSENTADORIA. AVERBAÇÃO DE TEMPO DE SERVIÇO NA CONDIÇÃO DE ALUNO APRENDIZ EM DESACORDO COM A JURISPRUDÊNCIA DO TCU. ATO CONSIDERADO ILEGAL. PEDIDO DE REEXAME. APLICAÇÃO DA TESE DO SUPREMO TRIBUNAL FEDERAL FIXADA NO JULGAMENTO DO RE 636.553/RS. PROVIMENTO AO RECURSO.
In casu, o ato de aposentadoria tratado neste recurso foi disponibilizado ao TCU em 15/12/2010 e julgado legal em 19/6/2019. Assim, verifica-se que o seu registro tácito ocorreu em 15/2/2015 e o seu aperfeiçoamento definitivo em 15/2/2020, anteriormente, portanto, ao julgamento de sua legalidade. 
Por conseguinte, entende-se que o ato de aposentadoria em questão deve ser considerado tacitamente registrado por este Tribunal, ante o efeito ex tunc da decisão proferida pela Corte Suprema nos autos do RE 636.553/RS, que transitou em julgado em 5/3/2021 com repercussão geral reconhecida.
Ante o exposto, este membro do Ministério Público de Contas, em consonância com a Unidade Técnica, entende que o recurso interposto pela Ajufe, em conjunto com a Anamatra, deve ter seu provimento negado; e o recurso interposto pelo MP/TCU deve ser provido, a fim de que o Acórdão 1435/2019-TCU-Plenário seja tornado sem efeito e o ato de aposentadoria de peça 13 seja considerado tacitamente registrado em 15/2/2015.
	É o relatório.

Adriana Ponte Lopes Siqueira (41.476/OAB-DF), Isabela Marrafon (37.798/OAB-DF) e outros, representando Associação dos Juizes Federais do Brasil; Fernando Gaião Torreão de Carvalho (20.800/OAB-DF), Andre Fonseca Roller (20.742/OAB-DF) e outros, representando Associação Nacional dos Procuradores da República.

Procurador Sergio Ricardo Costa Caribé.

PEDIDOS DE REEXAME EM FACE DE DECISÃO QUE CONSIDEROU LEGAL A AVERBAÇÃO DE TEMPO DE ADVOCACIA SEM COMPROVAÇÃO DA RESPECTIVA CONTRIBUIÇÃO PREVIDENCIÁRIA PARA QUEM INGRESSOU NA MAGISTRATURA ANTES DA EC 20/1998. CONHECIMENTO E NÃO PROVIMENTO DO RECURSO DO MPTCU. CONHECIMENTO PARCIAL E PROVIMENTO PARCIAL DO RECURSO INTERPOSTO, CONJUNTAMENTE, PELA AJUFE E ANAMATRA. - Em face do art. 926 do CPC, no sentido de que "Os tribunais devem uniformizar sua jurisprudência e mantê-la estável, íntegra e coerente", e do art. 30 da LINDB, segundo o qual "As autoridades públicas devem atuar para aumentar a segurança jurídica na aplicação das normas", o TCU deve sempre avaliar se, diante de recurso que não apresenta fato nem argumento novo, o seu provimento para a reforma de deliberação que resultou de intensos debates, irá fundamentadamente aperfeiçoar a decisão recorrida ou, ao contrário, causar insegurança jurídica. - Decisão do TCU que considera legal o ato de aposentadoria e lhe concede o registro, mas prolatada após o prazo de cinco anos da chegada do processo ao Tribunal, não ofende o entendimento fixado pelo STF no julgamento do Recurso Extraordinário 636.553/RS, ao apreciar o Tema 445 da repercussão geral. - É legal, para fins de aposentadoria de magistrado, a contagem do tempo exercido como advogado antes do advento da Emenda Constitucional 20/1998, independentemente do recolhimento das contribuições previdenciárias, desde que comprovada por meio de certidão da OAB.

APOSENTADORIA (APOS)

Secretaria de Recursos (Serur); Secretaria de Fiscalização de Integridade de Atos e Pagamentos de Pessoal e de Benefícios Sociais (Sefip).

Trata-se de Pedidos de Reexame interpostos pelo Ministério Público junto ao TCU - MP/TCU, representado pelo Procurador Marinus Eduardo De Vries Marsico (peça 38) , e, em petição conjunta (peça 54) , pelas Associação dos Juízes Federais do Brasil (Ajufe) e Associação Nacional dos Magistrados da Justiça do Trabalho (Anamatra) em face do Acórdão 1435/2019-TCU-Plenário, relator Ministro Benjamin Zymler, redator Ministro Walton Alencar Rodrigues, mantido, em sede de embargos de declaração, pelo Acórdão 1841/2019-TCU-Plenário, por meio do qual o colegiado apreciou o ato de concessão de aposentadoria do Sr. Antônio Albino Ramos de Oliveira, com o seguinte teor:
VISTOS, relatados e discutidos estes autos de processo de aposentadoria de Juiz de Tribunal Regional Federal;
ACORDAM os Ministros do Tribunal de Contas da União, reunidos em sessão do Plenário, diante das razões expostas pelo redator e com fundamento nos arts. 1º, V, e 39, II, da Lei 8.443/1992, em:
9.1. considerar legal o ato de concessão de aposentadoria a Antônio Albino Ramos de Oliveira e conceder-lhe o registro;
9.2. dar ciência deste Acórdão ao interessado e ao Tribunal Regional Federal da 4ª Região.
9.3. esclarecer que é legal, para fins de aposentadoria de magistrado, a contagem do tempo exercido como advogado, independentemente do recolhimento das contribuições previdenciárias, desde que comprovada por meio de certidão da OAB, apenas para os interessados que ingressaram na carreira antes do advento da Emenda Constitucional 20/1998, de 16/12/1998.
O Ministério Público junto ao TCU formulou pedido no sentido de que seja tornado insubsistente o Acórdão 1435/2019-TCU-Plenário, a fim de que seja considerado ilegal o ato de concessão de aposentadoria do Sr. Antônio Albino Ramos de Oliveira, negando-lhe registro. 
Ajufe e Anamatra, por sua vez, formularam pedido de reforma da parte final do item 9.3 do Acórdão 1435/2019, para que seja excluída a restrição imposta aos magistrados que tenham ingressado na carreira antes da EC 20/98, permitindo a todos os magistrados que tenham exercido atividade advocatícia antes da EC 20/98 a contagem do tempo para fins de aposentadoria independente de contribuições previdenciárias, incluindo neste entendimento o tempo de serviço prestado como solicitador acadêmico/estagiário para fins de aposentadoria.
A Serur, em pareceres uniformes, propôs (peças 101-103) :
a) conhecer do recurso interposto pelo MP/TCU, para, no mérito, dar-lhe provimento, a fim de tornar sem efeito o Acórdão 1435/2019-TCU-Plenário, mantido pelo Acórdão 1841/2019-TCU-Plenário, considerando o ato de aposentadoria de peça 13 tacitamente registrado, com proposta de arquivamento do processo correspondente;
b) conhecer do recurso interposto pela Associação dos Juízes Federais do Brasil e Associação Nacional dos Magistrados da Justiça do Trabalho, para, no mérito, negar-lhe provimento;
		O Ministério Público junto ao TCU, representado pelo Procurador Sérgio Ricardo Costa Caribé, concordou, na íntegra, com a proposta de encaminhamento da Serur (peça 111) .
	Passo a decidir.
	Em síntese, a controvérsia discutida neste processo diz respeito ao item 9.3 do acórdão recorrido que considerou legal, para fins de aposentadoria de magistrado, a contagem do tempo exercido como advogado, independentemente do recolhimento das contribuições previdenciárias, desde que comprovada por meio de certidão da OAB, apenas para os interessados que ingressaram na carreira antes do advento da Emenda Constitucional 20/1998, de 16/12/1998.
	O MPTCU entende que referido tempo de advocacia somente pode ser contado se tiver havido o recolhimento das contribuições previdenciárias. A Ajufe e a Anamatra, a seu turno, não apenas defendem a desnecessidade do aludido recolhimento como sustentam ser antijurídica a limitação constante da parte final do citado item 9.3 apenas para os interessados que ingressaram na carreira antes do advento da Emenda Constitucional 20/1998, de 16/12/1998.
Para a análise da matéria, apresento, de modo objetivo, a legislação regente, a jurisprudência do TCU e a jurisprudência do STF sobre o assunto.
Da legislação de regência
Nos termos do art. 5º, incisos I e IV, Lei 3.807/1960, que era a Lei Orgânica da Previdência Social, o advogado era considerado segurado obrigatório e, portanto, para se aposentar pelo Regime Geral de Previdência Social tinha de efetuar as respectivas contribuições previdenciárias. 
Com a superveniência da Lei 8.212/1991, que passou a dispor sobre a organização da Seguridade Social e instituiu Plano de Custeio, entre outras providências, o cenário não se alterou, pois o advogado continuou a ser considerado como segurado obrigatório, conforme disposto no art. 12, incisos I e VI.
Portanto, para se aposentar pelo Regime Geral da Previdência Social o advogado precisa ter efetuado as respectivas contribuições previdenciárias.
A controvérsia diz respeito a se saber se, para fins de aposentadoria de magistrado, a contagem do tempo exercido como advogado depende ou não do recolhimento das contribuições previdenciárias.
A Lei Complementar 35/1979 (Lei Orgânica da Magistratura Nacional - LOMAN) e a Lei Complementar 75/1993 (Lei Orgânica do Ministério Público da União - LOMPU) autorizam, para fins de aposentadoria no respectivo cargo, a contagem do tempo de exercício de advocacia até o limite de quinze anos, nos termos dos arts. 77 da LOMAN e 231, § 1º, da LOMPU, com a seguinte redação:
Art. 77 da LOMAN:
Art. 77 - computar-se-á, para efeito de aposentadoria e disponibilidade, o tempo de exercício da advocacia, até o máximo de quinze anos, em favor dos Ministros do Supremo Tribunal Federal e dos membros dos demais Tribunais que tenham sido nomeados para os lugares reservados a advogados, nos termos da Constituição federal.
Art. 231, § 1º, da LOMPU:
Art. 231. O membro do Ministério Público da União será aposentado, compulsoriamente, por invalidez ou aos setenta anos de idade, e facultativamente aos trinta anos de serviço, após cinco anos de exercício efetivo na carreira.
§ 1º Será contado como tempo de serviço para aposentadoria, não cumulativamente, até o limite de quinze anos, o tempo de exercício da advocacia.
A partir da Emenda Constitucional 20/1998, a contribuição previdenciária passou a ser compulsória para os magistrados e os membros dos Ministérios Públicos que, até então, não contribuíam para a previdência. No entanto, o art. 4º da citada Emenda Constitucional trouxe o seguinte comando: 
Art. 4º - Observado o disposto no art. 40, § 10, da Constituição Federal, o tempo de serviço considerado pela legislação vigente para efeito de aposentadoria, cumprido até que a lei discipline a matéria, será contado como tempo de contribuição.
São, portanto, os comandos normativos acima mencionados que têm sido objeto de controvérsia quanto à interpretação mais adequada constitucionalmente.
Da jurisprudência do Tribunal de Contas da União
Conforme bem demonstrado pelo Ministro Walton Alencar Rodrigues no voto que proferiu quando do julgamento originário deste processo e que veio a ser acolhido pela maioria do Colegiado, a jurisprudência desta Corte de Contas não tem se mantido uniforme sobre o assunto, havendo precedentes tanto em um sentido quanto em outro.
Inicialmente, o Tribunal, ao responder consulta formulada pelo Presidente do Tribunal Regional Federal da 1ª Região, fez constar do item 8.1.2 da Decisão 504/2001 - Plenário, relator Ministro Marcos Vilaça, prolatada em 22.08.2001, a seguinte resposta:
8.1.2- os documentos hábeis para a comprovação do tempo de advocacia para fins de aposentadoria, nos termos do art. 77 da Lei Complementar nº 35/79 e da Constituição Federal com a redação da Emenda Constitucional nº 20/98, são a declaração fornecida pela OAB e a certidão expedida pelo INSS, comprovando o pagamento da contribuição previdenciária;
No entanto, na sessão plenária de 11.12.2001, este Tribunal prolatou a Decisão 1.062/2001, na qual acolheu voto do relator, Ministro Guilherme Palmeira, que não exigiu o recolhimento das contribuições previdenciárias correspondente ao tempo de advocacia anterior à EC 20/1998, para fins de aposentadoria de magistrado. Nas palavras de Sua Excelência:
Todavia, para as situações constituídas antes da aludida Emenda, é de se admitir o cômputo do tempo de advocacia, inclusive o prestado na condição de solicitador acadêmico, para efeitos de aposentadoria e disponibilidade, mediante a apresentação da certidão da OAB, nos moldes indicados nas suas normas estatutárias e na jurisprudência consolidada desta Casa.
Na sessão plenária de 23.09.2009, esta Corte de Contas voltou a enfrentar o tema, ao apreciar consulta formulada pelo então Presidente do Tribunal Superior do Trabalho, oportunidade na qual prolatou o Acórdão 2229/2009-TCU-Plenário, relator Ministro-Substituto André Luís de Carvalho, em que retomou o entendimento pela exigência da contribuição previdência como condição para a contagem do tempo de advocacia anterior à EC 20/98, para fins de aposentadoria de magistrado. Desse modo, fez constar da citada deliberação a seguinte resposta ao consulente:
9.1.2. o tempo de exercício de advocacia por magistrado (como profissional autônomo) , inscrito na Ordem dos Advogados do Brasil, não constitui tempo de serviço público, podendo, contudo, ser computado para fins de aposentadoria, nas hipóteses expressamente indicadas no item 8.1.1 da Decisão 504/2001-TCU-Plenário, desde que comprovada a respectiva contribuição previdenciária, na forma do item 8.1.2 da mesma decisão; 
Na sessão plenária de 17.04.2013, este Tribunal, uma vez mais, reviu seu entendimento e, em processo de auditoria realizada no Tribunal Regional Federal da 1ª Região e na Seção Judiciária da Justiça Federal no Distrito Federal, prolatou o Acórdão 928/2013-TCU-Plenário, relatora Ministra Ana Arraes, no qual resgatou o entendimento expresso na Decisão 1.062/2001 - Plenário, motivo pelo qual fez constar determinação ao Tribunal Regional Federal da 1ª Região no sentido de não exigir a contribuição previdenciária para a contagem de tempo de advocacia anterior à EC 20/1998, para fins de aposentadoria de magistrado. Eis o teor da aludida determinação:
9.1.10. observe a orientação contida na decisão 1.062/2001-Plenário nas averbações de tempo de advocacia;
No mesmo ano, porém, na sessão plenária de 23.10.2013, esta Corte de Contas novamente retoma o entendimento pela exigência da contribuição previdenciária para a contagem do tempo de advocacia anterior à EC 20/1998, para fins de aposentadoria de magistrado, ao apreciar auditoria realizada no Tribunal Regional do Trabalho da 10ª Região, na qual prolatou o Acórdão 2280/2013-TCU-Plenário, relator Ministro-Substituto André Luís de Carvalho, em que expediu a seguinte determinação ao Tribunal Regional do Trabalho da 10ª Região:
9.3.3. abstenha-se de averbar tempo de advocacia apenas com base em certidão da OAB, sem a comprovação do recolhimento das contribuições previdenciárias, inclusive quando referente ao período anterior à vigência da Emenda Constitucional no 20, de 15 de dezembro de 1998 (Seção V do Voto) ;
Consoante registrou o Ministro Walton Alencar Rodrigues em seu voto neste processo, nos últimos anos tanto a Primeira quanto a Segunda Câmara desta Corte de Contas vinham decidindo pela exigência de contribuição previdenciária para a contagem do tempo de advocacia anterior à EC 20/1998, para fins de aposentadoria de magistrado.
No entanto, na sessão plenária de 19.06.2019, este Tribunal, ao revisitar o tema, neste processo, prolatou o Acórdão 1435/2019-TCU-Plenário, relator Ministro Benjamin Zymler, redator Ministro Walton Alencar Rodrigues, no qual, no item 9.3, fez constar o entendimento, ora objeto de impugnação tanto pelo MPTCU quanto pela AJUFE e pela ANAMATRA, no sentido de:
9.3. esclarecer que é legal, para fins de aposentadoria de magistrado, a contagem do tempo exercido como advogado, independentemente do recolhimento das contribuições previdenciárias, desde que comprovada por meio de certidão da OAB, apenas para os interessados que ingressaram na carreira antes do advento da Emenda Constitucional 20/1998, de 16/12/1998.
Apresentada, portanto, a evolução jurisprudencial neste Tribunal de Contas, passo ao exame da jurisprudência do Supremo Tribunal Federal.
Da jurisprudência do Supremo Tribunal Federal
A evolução da jurisprudência do STF revela que o tema também tem sido objeto de controvérsias naquele tribunal.
Em 20.03.2012, a Segunda Turma do STF entendeu pela prescindibilidade da contribuição previdenciária para a contagem do tempo de advocacia antes da EC 20/1998, para fins de aposentadoria no cargo de procurador municipal. Eis a ementa do julgado (grifos meus) :
Agravo regimental em agravo de instrumento. 2. Direito Administrativo. 3. Servidor público civil. 4. Contagem do tempo de serviço como advogado e estagiário para fins de aposentadoria e disponibilidade no cargo de Procurador Municipal (Lei 10.182/86) . 5. Regra de transição do art. 4º da EC 20/98. Possibilidade. Admissão de que o tempo de serviço considerado pela legislação vigente para efeito de aposentadoria, cumprido até que a lei discipline a matéria, seja contado como tempo de contribuição. 6. Discussão acerca da necessidade de prévia averbação do período, por se tratar de suposta condição suspensiva para aquisição do direito. Inviabilidade. Necessidade de análise de legislação infraconstitucional, providência vedada no âmbito do recurso extraordinário. 7. Agravo regimental a que se nega seguimento. (STF. Segunda Turma, Agravo Regimental no Agravo de Instrumento 727.410. Rel. Min. Gilmar Mendes. Julgado em 20.03.2012. DJ de 02.04.2012) 
Posteriormente, em 25.08.2015, a Segunda Turma do STF reafirmou esse entendimento em precedente assim ementado (grifos meus) :
AGRAVO REGIMENTAL NO RECURSO EXTRAORDINÁRIO COM AGRAVO. SERVIDOR PÚBLICO MUNICIPAL. AVERBAÇÃO DO TEMPO DE SERVIÇO DE ADVOCACIA ANTERIOR À EC Nº 20/98. POSSIBILIDADE. OFENSA A DIREITO LOCAL. REEXAME DE FATOS E PROVAS. IMPOSSIBILIDADE. PRECEDENTES. 
1. O Supremo Tribunal Federal, no exame do AI nº 727.410/SP, concluiu pela possibilidade da contagem do tempo de serviço prestado como advogado e estagiário, para fins de aposentadoria e disponibilidade no cargo de Procurador Municipal (Lei 10.182/86) , haja vista que "o art. 4º da Emenda Constitucional 20/98, ao estabelecer regra de transição, admite que o tempo de serviço considerado pela legislação vigente para efeito de aposentadoria, cumprido até que a lei discipline a matéria, seja contado como tempo de contribuição". (STF. Segunda Turma. Agravo Regimental no Recurso Extraordinário 890.269, Rel.  Min. Dias Toffoli. Julgado em 25.08.2015. DJe de 09.10.2015) 
No entanto, em 24.11.2015, a Primeira Turma do STF decidiu pela necessidade da contribuição previdenciária para a contagem do tempo de advocacia anterior à EC 20/1998, para fins de aposentadoria de magistrado. O precedente ficou assim ementado (grifos meus) :
EMENTA: AGRAVO REGIMENTAL EM MANDADO DE SEGURANÇA. MAGISTRADO. APOSENTADORIA. CONTAGEM DE TEMPO DE EXERCÍCIO DE ADVOCACIA. NECESSIDADE DE COMPROVAÇÃO DO RECOLHIMENTO DAS CONTRIBUIÇÕES PREVIDENCIÁRIAS PARA A CONCESSÃO DE APOSENTADORIA PELO REGIME PRÓPRIO DE PREVIDÊNCIA SOCIAL. ARTIGO 202, § 2º, DA CONSTITUIÇÃO DA REPÚBLICA (EM SUA REDAÇÃO ORIGINAL) . DECISÃO QUESTIONADA QUE POSSIBILITOU AO AGRAVANTE O SEU RETORNO À ATIVIDADE PARA COMPLEMENTAÇÃO DO TEMPO NECESSÁRIO PARA APOSENTADORIA INTEGRAL, O RECOLHIMENTO DAS CONTRIBUIÇÕES PREVIDENCIÁRIAS, OU A MUDANÇA DO TIPO DE APOSENTADORIA, DE INTEGRAL PARA PROPORCIONAL AO TEMPO DE CONTRIBUIÇÃO. AGRAVO REGIMENTAL A QUE SE NEGA PROVIMENTO. 
1. A contagem recíproca de tempo de serviço para a aposentadoria no serviço público (regime próprio) pressupõe o recolhimento das contribuições previdenciárias correspondentes. Precedentes: MS 28.929/DF, Rel. Min. Cármen Lúcia, Plenário, DJe 14/1/2011; MS 26.391, Rel. Min. Marco Aurélio, Plenário, DJe 6/6/2011; e MS 26.461, Rel. Min. Ricardo Lewandowski, Plenário, DJe 6/3/2009. 
2. O artigo 77 da LOMAN, ao limitar a contagem do tempo de serviço prestado à advocacia, em quinze anos, não foi recepcionado pela Constituição da República de 1988. Precedente: RE 250.948, Rel. Min. Néri da Silveira, 2ª Turma, DJ 21/6/2002. 
3. Competência do Tribunal de Contas da União para julgar a legalidade das concessões de aposentadorias, reformas e pensões. 
4. In casu, a Corte de Contas possibilitou o recolhimento da contribuição previdenciária referente ao tempo de serviço prestado à advocacia, retorno ao trabalho, ou mudança no tipo de aposentadoria, de integral para proporcional ao tempo de contribuição. 
5. Agravo regimental a que se nega provimento.
 (STF. Primeira Turma. Agravo Regimental no Mandado de Segurança 33.585. Rel. Min. Luiz Fux. Julgado em 24.11.2015. DJe de 10.12.2015) 
A última manifestação colegiada do STF ocorreu em 29.06.2020, quando a Primeira Turma revisitou a questão e retomou o entendimento anterior pela prescindibilidade da contribuição previdenciária para a contagem do tempo de advocacia antes da EC 20/1998, para fins de aposentadoria no cargo de procurador municipal, conforme se vê da ementa do citado julgado, com a seguinte redação (grifos meus) :
APOSENTADORIA - MAGISTRADO - ADVOCACIA - TEMPO - CONSIDERAÇÃO. O tempo de advocacia é computado, para efeito de aposentadoria, independentemente do recolhimento de contribuições - Lei Complementar nº 35/1979 e Emenda Constitucional nº 20/1998 - alcance.
 (STF. Primeira Turma. Mandado de Segurança 34.401. Rel. Min. Marco Aurélio. Julgado em 29.06.2020. DJe de 23.10.2020) 
Deste último precedente destaco os seguintes trechos do voto do Ministro Celso de Mello (com grifos do original) :
A controvérsia sob apreciação versa questão pertinente à admissibilidade, ou não, para efeito de aposentadoria pelo Regime Próprio da Previdência Social, do cômputo de tempo de serviço de advocacia desempenhado pela ora impetrante - antes de seu ingresso na magistratura e em momento que precedeu a vigência e eficácia da Emenda Constitucional nº 20/1998 -, independentemente de comprovação do recolhimento de contribuição previdenciária.
Como se sabe, o Supremo Tribunal Federal, por diversas vezes, já se pronunciou no sentido de que o cômputo de tempo de serviço para fins de aposentadoria deve regular-se pela lei vigente ao tempo de sua prestação  (AI 709.766-AgR/RS, Rel. Min. DIAS TOFFOLI - RE 464.694-AgR/PB, Rel. Min. SEPÚLVEDA PERTENCE, v.g.) :
 (...) 
Irrecusável, assim, sob tal perspectiva, na linha da diretriz jurisprudencial prevalecente nesta Corte, que o estatuto de regência que disciplina a contagem de tempo de serviço, para fins de aposentadoria, é aquele consubstanciado no ordenamento positivo vigente no momento em que prestada a atividade profissional ou laboral  ("Tempus regit actum") . 
Se é certo, portanto, que a jurisprudência do Supremo Tribunal Federal - como resulta de julgamento emanado desta Corte (AI 600.210- -AgR-AgR/MG, Rel. Min. SEPÚLVEDA PERTENCE) - orienta-se no sentido de que "o tempo de serviço é regulado de acordo com a lei vigente quando de sua prestação", não é menos exato que, em contexto como o ora em exame, a superveniência, em momento posterior, de entendimento ou de legislação em sentido diverso não desqualifica nem desconstitui, para efeito de aposentadoria, o tempo computado em conformidade com a lei vigente à época do serviço prestado e já incorporado, por isso mesmo, ao patrimônio jurídico do interessado (a impetrante, no caso) .
Cabe ter presente, no ponto, que foi com a reforma previdenciária de 1998 - consubstanciada na promulgação da Emenda Constitucional nº 20 - que se inaugurou, no Brasil, o sistema unificado de previdência, estabelecendo-se, como requisito condicionante da obtenção do benefício previdenciário, além do tempo de serviço prestado, também a comprovação do pagamento de contribuição previdenciária.
Com efeito, a redação original do art. 40, III, "a", da Constituição da República - vigente à época da prestação do serviço pela ora impetrante - exigia, unicamente, para fins de concessão de benefício previdenciário, a comprovação do exercício ou desempenho da atividade laboral, sem necessidade, porém, de efetivação da correspondente contribuição ao sistema previdenciário.
Disso resulta que o recolhimento de contribuição previdenciária referente a serviços prestados antes da Emenda Constitucional nº 20/98 só se revelaria necessário, para efeito de aposentação, na hipótese de exigência prevista em lei específica, o que torna imperioso verificar, na espécie, se o estatuto de regência concernente à inativação da ora impetrante - vigente à época da prestação do serviço - possibilitaria, ou não, para tal fim, independentemente do recolhimento de contribuição previdenciária, o cômputo do tempo de advocacia desempenhado pela autora desta ação mandamental.
Não se desconhece que a Lei nº 3.807/1960 (Lei Orgânica da Previdência Social) já sujeitava a contagem do tempo de atividade advocatícia ao recolhimento de contribuição, eis que qualificava como segurados obrigatórios da previdência social os empregados e os trabalhadores autônomos  (art. 5º, I e IV) .
Importa salientar, todavia, por ser relevante, que a norma constante de mencionado diploma normativo ("lex generalis") acha-se em (aparente) conflito com a regra prevista na Lei Orgânica da Magistratura Nacional ("lex specialis") , no ponto em que esta dispõe que se computará, "para efeito de aposentadoria e disponibilidade, o tempo de exercício da advocacia, até o máximo de quinze anos, em favor de Ministros do Supremo Tribunal Federal e dos membros dos demais Tribunais que tenham sido nomeados para os lugares reservados a advogados, nos termos da Constituição Federal" (Lei Complementar nº 35/1979, art. 77 - grifei) .
Não se ignora que, na aplicação das normas que compõem o ordenamento positivo, podem registrar-se situações de conflito normativo, reveladoras da existência de antinomias em sentido próprio, eminentemente solúveis, porque superáveis mediante utilização, em cada caso ocorrente, de determinados fatores, como o critério hierárquico  ("lex superior derogat legi inferiori") , o critério cronológico  ("lex posterior derogat legi priori") e o critério da especialidade  ("lex specialis derogat legi generali") , que têm a virtude de viabilizar a preservação da essencial coerência, integridade e unidade sistêmica do ordenamento positivo (RTJ 172/226-227, Rel. Min. CELSO DE MELLO, v.g.) .
No caso ora em exame, considerada a compreensão da controvérsia nos termos que venho de expor, tenho para mim que se justifica, plenamente, a aplicação do critério da especialidade, que representa, na espécie, a solução ortodoxa mais adequada à resolução da antinomia de primeiro grau registrada no contexto em julgamento. 
Essa concepção ortodoxa que faz incidir, em situação de antinomia aparente, o critério da especialidade tem prevalecido, ordinariamente, no entendimento doutrinário, como resulta da lição de eminentes autores (HUGO DE BRITO MACHADO, "Introdução ao Estudo do Direito", p. 164/166 e 168, itens ns. 1.2, 1.3 e 1.6, 2ª ed., 2004, Atlas; MARIA HELENA DINIZ, "Lei de Introdução ao Código Civil Brasileiro Interpretada", p. 67/69, item n. 4, e p. 72/75, item n. 7, 1994, Saraiva; ROBERTO CARLOS BATISTA, "Antinomias Jurídicas e Critérios de Resolução", "in" Revista de Doutrina e Jurisprudência-TJDF/T, vol. 58/25-38, 32-34, 1998; RAFAEL MARINANGELO, "Critérios para Solução de Antinomias do Ordenamento Jurídico", "in" Revista do Instituto dos Advogados de São Paulo, vol. 15/216-240, 232/233, 2005, RT, v.g.) , valendo referir, entre eles, o magistério, sempre lúcido e autorizado, de NORBERTO BOBBIO ("Teoria do Ordenamento Jurídico", p. 91/92 e 95/97, item n. 5, trad. Cláudio de Cicco/Maria Celeste C. J. Santos, 1989, Polis/Editora UnB) , para quem, ocorrendo situação de conflito entre normas  (aparentemente) incompatíveis, deve prevalecer, por efeito do critério da especialidade, o diploma estatal "que subtrai, de uma norma, uma parte de sua matéria, para submetê-la a uma regulamentação diferente (contrária ou contraditória) ..." (grifei) .
 (...) 
Vê-se, desse modo, que não se revelava exigível, no caso em exame, que a ora impetrante houvesse promovido, para efeito de sua aposentação na carreira judiciária, o recolhimento de contribuição previdenciária, eis que o estatuto de regência a ela aplicável, vigente à época "do tempo de exercício da advocacia"  (LOMAN, art. 77) , não lhe impunha aquela obrigação de índole previdenciária. Daí a correta observação a esse respeito do eminente Ministro MARCO AURÉLIO, Relator da presente causa:
"Ante o tratamento isonômico, deve-se proceder à tomada de empréstimo do dispositivo transcrito [LOMAN, art. 77], em que pese a parte final limitativa, alusiva às vagas do quinto destinadas à advocacia, não havendo motivo socialmente aceitável para desconsiderar-se o período quanto aos magistrados de carreira." (grifei) 
Tenho para mim, bem por isso, que a deliberação ora questionada na presente causa introduziu fator de instabilidade e de incerteza em situação jurídica já definitivamente consolidada, frustrando, de maneira indevida, pretensão legítima fundada em exegese emanada do próprio Tribunal de Contas da União à época da averbação do tempo de serviço prestado pela ora impetrante, como destacou o Ministério Público Federal em pronunciamento da lavra do ilustre Subprocurador-Geral da República Dr. PAULO GUSTAVO GONET BRANCO:
Do entendimento deste relator
Por dois fundamentos, adianto que voto pela manutenção do entendimento expressado no acórdão recorrido relativamente à prescindibilidade da contribuição previdenciária para a contagem do tempo de advocacia, para fins de aposentadoria de magistrado.
O primeiro diz respeito à importância da estabilização da jurisprudência dos Tribunais. Trata-se de tema que recebeu especial atenção do Código de Processo Civil de 2015, cujo art. 926 dispõe que "Os tribunais devem uniformizar sua jurisprudência e mantê-la estável, íntegra e coerente". Referido comando normativo é aplicável supletiva e subsidiariamente aos processos de controle externo, nos termos do art. 15 do aludido Código e do art. 298 do Regimento Interno do TCU.
Mais recentemente o art. 30, primeira parte, da Lei de Introdução às Normas do Direito Brasileiro - LINDB (Decreto-Lei 4.657/1942) , acrescido pela Lei 13.655/2018, também tratou do assunto ao dispor que "As autoridades públicas devem atuar para aumentar a segurança jurídica na aplicação das normas".
Essas importantes disposições normativas já seriam relevantes fundamentos para avaliar se, no presente caso, mais uma reviravolta na jurisprudência desta Corte de Contas, a partir do provimento do recurso do MPTCU, atenderia ao interesse público e à promoção de segurança jurídica, especialmente ao se considerar que a deliberação recorrida foi fruto de intensos debates que produziram diversos votos escritos e densamente fundamentados, o que, a meu ver, permitiu aos membros deste Tribunal que participaram daquele julgamento formar suas convicções a partir de múltiplas e ricas visões de mundo.
Daquela data até o dia de hoje não me parece ter ocorrido qualquer fato ou argumento novo relevante a justificar mais uma mudança na jurisprudência desta Corte. Ao contrário, consoante busquei demonstrar, não obstante algumas decisões divergentes, há precedentes das duas Turmas de julgamento do STF que têm decidido no mesmo sentido do acórdão ora recorrido, desde 2012.
O segundo fundamento, porém, consta do voto do Ministro Celso de Mello que entendi importante transcrever parcialmente acima e que foi explorado por alguns dos senhores ministros quando da deliberação recorrida.
A exigência de contribuição previdenciária era, naquela época, aplicável a quem quisesse se aposentar pelo regime geral de previdência como autônomo, a exemplo do advogado, nos termos da Lei 3.807/1960 e, posteriormente, a Lei 8.212/1991. Não poderia, portanto, haver dois advogados aposentados, se apenas um houvesse contribuído para a previdência.
A legislação de regência da aposentadoria do magistrado, no entanto, não exigia contribuição naquela época. E disso tratou o Ministro Celso de Mello, ao analisar a legislação, não na perspectiva de quem se aposentaria pelo regime geral, como autônomo, mas sim aos olhos de quem se aposentaria como magistrado.
Nesse sentido, a legislação de regência não exigia contribuição do magistrado, anteriormente à EC 20/1998, para fins de aposentadoria como magistrado. Desse modo, exigir do advogado que tivesse efetuado a contribuição previdenciária, não para fins de aposentadoria como autônomo pelo regime geral, mas sim para fins de aposentadoria como magistrado, seria criar situação ofensiva à isonomia de tratamento para casos semelhantes, porquanto alguns magistrados se aposentariam sem qualquer contribuição anterior à EC 20/1998 ao passo que outros teriam de ter contribuído, para fins de aposentadoria como magistrado.
Alinho-me, também, ao argumento apresentado pelo Ministro Celso de Mello quanto à adoção do critério da especialidade da legislação para a solução de antinomias. Assim como Sua Excelência o fez, também entendo que a legislação especial relativa à aposentadoria dos magistrados deve prevalecer sobre a legislação geral concernente ao regime geral de previdência, para a solução do presente caso.
Por esses fundamentos, entendo, do mesmo modo que os votos que formaram a maioria no julgamento que resultou na deliberação ora recorrida, que não é de se exigir a contribuição previdenciária para a contagem de tempo de advocacia, para fins de aposentadoria de magistrado.
Desse modo, conheço do recurso interposto pelo Ministério Público junto ao TCU para, no mérito, negar-lhe provimento.
Quanto ao recurso conjunto da Ajufe e da Anamatra, sou pelo seu conhecimento parcial, com provimento também parcial. Explico e fundamento.
Conheço do recurso dessas associações relativamente à parte final do item 9.3 do Acórdão 1435/2019-TCU-Plenário, na parte abaixo negritada:
9.3. esclarecer que é legal, para fins de aposentadoria de magistrado, a contagem do tempo exercido como advogado, independentemente do recolhimento das contribuições previdenciárias, desde que comprovada por meio de certidão da OAB, apenas para os interessados que ingressaram na carreira antes do advento da Emenda Constitucional 20/1998, de 16/12/1998.
Deixo, porém, de conhecer do recurso na parte em que pede a extensão do entendimento contido na primeira parte do item 9.3 ao solicitador acadêmico/estagiário para fins de aposentadoria, porquanto a deliberação recorrida não tratou desse assunto por não ser objeto deste processo.
Na parte que conheço do recurso da Ajufe e da Anamatra, dou provimento para reformar a parte final do item 9.3 do Acórdão 1435/2019-TCU-Plenário, por entender que a data do ingresso na carreira da magistratura não é determinante, mas sim o período de exercício como advogado que, necessariamente, precisa ser anterior à EC 20/1998. Não identifiquei em nenhum dos precedentes, sejam os do TCU, sejam os do STF o fundamento legal para essa limitação, motivo pelo qual entendo que deve ser excluída da deliberação recorrida.
Por fim, deixo de acolher a proposta de encaminhamento da Serur, com a qual concordou o Ministério Público junto ao TCU, no sentido de conhecer do recurso interposto pelo MP/TCU, para, no mérito, dar-lhe provimento, a fim de tornar sem efeito o Acórdão 1435/2019-TCU-Plenário, mantido pelo Acórdão 1841/2019-TCU-Plenário, considerando o ato de aposentadoria de peça 13 tacitamente registrado, com proposta de arquivamento do processo correspondente.
A Serur fundamentou a sua proposta no fato de o Acórdão 1435/2019-TCU-Plenário ter sido prolatado após o prazo de cinco anos, a contar da chegada do processo no TCU, o que contraria o entendimento do STF fixado no julgamento do Recurso Extraordinário 636.553/RS, ao apreciar o Tema 445 da repercussão geral, oportunidade na qual fixou a seguinte tese:
Em atenção aos princípios da segurança jurídica e da confiança legítima, os Tribunais de Contas estão sujeitos ao prazo de 5 anos para o julgamento da legalidade do ato de concessão inicial de aposentadoria, reforma ou pensão, a contar da chegada do processo à respectiva Corte de Contas.  
 Com efeito, acolheria a proposta da Serur, se o TCU tivesse negado registro ao ato de aposentadoria. No entanto, o Tribunal o considerou legal e lhe concedeu o registro. Desse modo, embora na data do citado acórdão já houvesse o registro tácito, entendo que o registro expresso, constante da deliberação recorrida, não ofende a decisão do STF e, a rigor, é até mais favorável ao aposentado, pois evidencia que o registro decorreu, não do decurso do prazo, mas sim da convicção favorável que este Tribunal teve sobre a sua aposentadoria.
Em face do exposto, voto por que o Tribunal adote a deliberação que ora submeto à apreciação do Plenário.
TCU, Sala das Sessões, em 13 de julho de 2022.
ANTONIO ANASTASIA 
Relator